【裁判字號】    91,訴,450
【裁判日期】    920312
【裁判案由】    區域計畫法
【裁判全文】
臺北高等行政法院判決                              九十一年度訴字第四五○號
                              .
    原      告  甲○○
    被      告  臺北縣政府
    代  表  人  蘇貞昌縣長）.
    訴訟代理人  乙○○
                丁○○
                丙○○
右當事人間因區域計畫法事件，原告不服內政部中華民國九十年十二月二十日台（九
十）內訴字第九○○六二一一號訴願決定，提起行政訴訟，本院判決如左：
    主  文
原告之訴駁回。
訴訟費用由原告負擔。
    事  實
一、事實概要：原告未經申請許可，擅自於其所有台北縣雙溪鄉○○段柑腳小段一六
    二、一六三地號二筆山坡地保育區農牧用地土地上加蓋鐵皮屋作為流理台工廠使
    用，經被告於民國九十年三月九日現場會勘屬實，認其違反區域計畫法第十五條
    第一項關於非都市土地使用管制之規定，乃以九十年四月二十四日九十北府地用
    字第一四六九四二號函裁處原告新臺幣（下同）六萬元罰鍰，並限期九十年五月
    三十日前變更土地為原編定之使用。原告不服，提起訴願，遭決定駁回，遂提起
    行政訴訟。
二、兩造聲明：
  (一)原告聲明：訴願決定及原處分均撤銷。
  (二)被告聲明：駁回原告之訴。
三、兩造之爭點：原告於其所有台北縣雙溪鄉○○段柑腳小段一六二、一六三地號二
    筆山坡地保育區農牧用地土地上所建之鐵皮屋，是否係區域計畫法管制非都市土
    地使用規定實施前所建？
  (一)原告主張之理由：
    1.依台北縣雙溪鄉公所八十五年三月二十八日八十五年北縣雙建字第二○一四二
      號函釋示：「台端申請座落本鄉長源村土地公山四號房屋之『合法房屋使用證
      明』乙案，經查戶籍謄本記載，該戶於本鄉實施區域計畫法禁建前已遷入‧‧
      ‧」可知系爭房屋基地具合法性，有土地登記謄本土地標示部欄記載「三十五
      年七月三十一日登記（地目「建」）」影本可證。
    2.原告經詢問鄰居證實，該屋係原所有人（原告之祖父）於五十五年建造完成，
      原係竹造木材房屋，嗣因位居多雨地區房屋腐爛不堪使用，遂改建為磚造木板
      房屋，並於第一六二地號土地上興建鐵造房屋，表面石綿瓦，嗣原告繼承，於
      八十年間就位於第一六三地號土地上之房屋整修門窗鐵皮板屋頂，並將位於第
      一六三地號土地上之房屋樑柱補修，另將表面石綿瓦換成鐵皮板。依被告所屬
      稅捐稽徵處瑞芳分處九十一年七月二十三日北稅瑞二字第○九一○○二○一一
      七號函查告該址為一層土磚混合造建築物（茅草屋頂、什木門窗），於四十二
      年一月起課稅在案，故系爭房屋早在區域計畫法實施禁建前即已存在，並非位
      於山坡地保育區農牧用地範圍。而被告曾就本件依違反山坡地保育法告發，經
      臺灣基隆地檢署檢察官偵查終結，獲不起訴處分在案。
    3.被告之承辦人員陳文輝會勘現場時亦稱係很舊房屋，且被告九十一年八月三十
      日北府工使字第○九一○五二四四一○號函說明四亦稱：「經現場勘查，該址
      為一層樓磚造建築物，其屋頂及屋樑採鐵皮鋼架構造，部分壁體毀損‧‧‧」
      可證該屋老舊。
  (二)被告主張之理由：
    1.台北縣非都市土地係於七十年二月十四日公告編定並實施管制，原告所有土地
      於公告編定後，未經申請許可擅自搭蓋鐵皮屋，供工廠使用，已違反非都市土
      地使用管制。原告稱該二筆地號土地上房屋係實施區域計畫管制前已存在之既
      有房屋，惟本件土地經雙溪鄉公所依非都市土地使用管制規則第五條第一項規
      定以八十九年七月二十七日北絲雙民字第八九○五三八六號函查報，被告遂以
      八十九年九月五日八九北府地用字第二八七○○號函限期原告恢復至無違反土
      地使用分區劃定及用地編定之使用目的及功能。被告通知原告及相關單位於九
      十年三月九日辦理現場會勘，發現現場勘查原木造房屋早已不存在，且擅自加
      蓋鐵皮屋，現場並留有作廚具之材料、工具，經詢問在場人洪水河表示係作廚
      具之用，依都市土地容許使用執行要點農牧用地不容許作工廠、倉庫使用，已
      違反農地農用及區域計畫法第十五條規定。被告以原告違反非都市土地使用管
      制規則，依區域計畫法第二十一條規定，飭其限期恢復原狀及繳交罰鍰六萬元
      整，依法並無不符。
    2.依內政部九十年四月十二日台（九十）內中地字第九○八一一一五號說明二可
      知，關於非都市土地違反使用規定之處理原則如次：（一）非都市土地違反使
      用編定管制，因其為同一人、事、時、地、物之違規情事，如同時違反數個罰
      則，且該數個罰則種類相同者（如同處以行政罰鍰）基於司法院大法官議決釋
      字第五○三號解釋，不應重複處罰。但不同性質之違規情事，同時處罰並無不
      可。本件雖經被告相關單位以違反公司法及山坡地保育利用條例移送法院，均
      獲法院不起訴處分。惟本件經現場勘查已違反土地使用管制，依區域計畫法第
      二十一條規定處以罰鍰，於法並無不符。
    理  由
一、按「區域計畫公告實施後，不屬第十一條之非都市土地，應由有關直轄市或縣（
    市）政府，按照非都市土地分區使用計畫，製定非都市土地使用分區圖，並編定
    各種使用地，報經上級主管機關核備後，實施管制。．．．」「違反第十五條第
    一項之管制使用土地者，由該管直轄市、縣（市）政府處新臺幣六萬元以上三十
    萬元以下罰鍰，並得限期令其變更使用、停止使用或拆除其地上物恢復原狀。」
    為區域計畫法第十五條第一項、第二十一條第一項定有明文。又「非都市土地使
    用編定後，由直轄市或縣（市）政府管制其使用，並由當地鄉（鎮、市、區）公
    所隨時檢查，其有違反編定使用者，應即報請直轄市或縣（市）政府處理。」「
    經編定為某種使用之土地，應依其容許使用之項目使用。但其他法律有禁止或限
    制使用之規定者，依其規定。」「土地使用編定後，其原有使用或原有建築物不
    合土地使用分區規定者，在政府令其變更使用或拆除建築物前得為從來之使用。
    原有建築物除准修繕外，不得增建或改建。」「使用各種使用地，屬容許使用範
    圍，且未涉及建築行為或變更地形地貌者，除法令另有規定外，得免容許使用手
    續。」行為時非都市土地使用管制規則第五條第一項、第六條第一項、第八條第
    一項、行為時非都市土地容許使用執行要點第四點所明定。
二、原告所有台北縣雙溪鄉○○段柑腳小段一六二、一六三地號土地為山坡地保育區
    農牧用地，其未經申請許可，擅自於該地上加蓋鐵皮屋作為流理台工廠使用之事
    實，有土地登記簿謄本、台北縣雙溪鄉公所八十九年七月二十七日北縣雙民字第
    八九○五三八六號函及所附查報採證照片影本、九十年三月九日台北縣非都市土
    地違規使用查報與取締案件會勘紀錄及現場照片在原處分卷可稽，應堪認為真實
    。查台北縣非都市土地係於七十年二月十四日公告編定並實施管制，原告所有系
    爭土地依非都市土地使用管制規則附表一各種使用地容許使用項目表應供農牧生
    產及其設施使用，原告擅自加蓋鐵皮屋作為工廠使用，其有違非都市土地管制規
    定，被告據以裁處六萬元罰鍰並限期九十年五月三十日前變更土地為原編定之使
    用，訴願決定予以維持，揆諸首揭規定，並無不合。
三、原告雖主張系爭房屋係實施區域計畫管制前已存在之既有房屋，並未違反非都市
    土地使用管制，且被告曾就本件依違反山坡地保育利用條例為告發，經臺灣基隆
    地檢署檢察官不起訴處分在案，不應重複處罰云云。惟依前述會勘紀錄及現場照
    片顯示，被告於九十年三月九日會同原告及相關單位現場會勘，現場原木造房屋
    已不存在，已大面積舖設水泥地加蓋鐵皮屋，現場留有作廚具之材料、工具，違
    規使用面積達約五百平方公尺；且依原告所提台北縣雙溪鄉公所八十九年七月三
    日北縣雙建字第八九二○一五三號函所載，原告所有系爭房屋門牌戶籍資料雖係
    區域計畫實施禁建（七十年二月十五日）前即已設籍，惟該屋業經改建，是難認
    原告所有系爭房屋係實施區域計畫管制前已存在之舊有房屋。又本件雖經臺灣基
    隆地檢署檢察官以八十九年度偵字第二一五○號對訴外人洪水河為不起訴處分，
    然刑事責任與行政違規之責任係屬二事，不能混為一談；而原告並未因本件違規
    同一事實另遭處罰，要無重複處罰可言，原告主張均無可採。至於原告檢舉第三
    人洪秋雄濫墾乙節，與本件原告之違規責任無涉，併予敘明。從而原處分及訴願
    決定均無違誤，原告仍執前詞請求撤銷，為無理由，應予駁回。
四、據上論結，本件原告之訴為無理由，依行政訴訟法第九十八條第三項前段，判決
    如主文。
中    華    民    國    九十二      年      三        月      十二      日
                 臺 北 高 等 行 政 法 院   第 四 庭
                                審 判 長 法  官  鄭 忠 仁
                                         法  官  林 育 如
                                         法  官  楊 莉 莉
右為正本係照原本作成。
如不服本判決，應於送達後二十日內，向本院提出上訴狀並表明上訴理由，如於本判
決宣示後送達前提起上訴者，應於判決送達後二十日內補提上訴理由書（須按他造人
數附繕本）。
中    華    民    國    九十二      年      三        月      十二      日
                                         書記官  王 俊 權


司法院資訊處製作；財團法人民間司法改革基金會備份。
